臺灣高等法院高雄分院民事判決　九十一年度上易字第一二八號
　　　上　訴　人　乙○○
　　　被 上訴 人　甲○○
右當事人間債務人異議之訴事件，上訴人對於中華民國九十一年四月二十五日臺灣屏
東地方法院九十一年度訴字第四二號第一審判決提起上訴，本院判決如左：
    主    文
原判決廢棄。
台灣屏東地方法院九十年度執字第六八七七號對上訴人所為之強制執行程序應予撤銷
。
第一、二審訴訟費用由被上訴人負擔。
      事實及理由
一、上訴人主張：被上訴人持伊所簽發面額為新台幣柒拾伍萬元，發票日為八十九年
    一月二十四日之本票（下稱系爭本票）一紙，取得台灣屏東地方法院（下稱屏東
    地院）民國八十九年度票字第四一四六號本票民事裁定為執行名義，聲請對伊之
    財產為強制執行，由屏東地院九十年度執字第六八七七號清償借款強制執行事件
    執行中。惟系爭本票係因伊於讓售中華電信股份有限公司（下稱中華電信公司）
    民營化釋股之員工認股股權時，連同股票轉讓合約書一併簽發為附件，並於合約
    書註明系爭本票須伊有違約時始能生效，且於黏貼系爭本票之白紙上載明「左附
    本票屬附件，不得單獨行使，須與原合約書合一始生效力」，則系爭本票之發票
    行為係附有條件，自屬無效之本票，系爭本票之債權不存在。又伊係與訴外人鄭
    幸生簽訂契約，有特別約定應由買受人支付認股款項，被上訴人明知該特別約定
    ，且其係惡意，並以不相當之對價取得系爭本票，故在被上訴人未支付認股款項
    前，伊無買受股票交付被上訴人之義務，伊並無違約之情事，被上訴人自不得行
    使系爭本票。爰依強制執行法第十四條之規定，提起本件債務人異議之訴，求為
    判決：台灣屏東地方法院九十年度執字第六八七七號對上訴人所為之強制執行程
    序應予撤銷等語。
二、被上訴人則以：系爭本票票面既載有「無條件擔任兌付」，上訴人即應負票據責
    任，雖系爭本票上另外記載「左附本票屬附件，不得單獨行使，須與原合約書合
    一始生效力」之文字，係黏單之記載，不能視同為本票之記載；且票據行為亦可
    適用民法關於附停止條件之規定，故上開文字之記載，非票據法所規定之事項，
    僅不生票據法上之效力，系爭本票不因上開記載而無效。上訴人委託訴外人鄭幸
    生與伊訂立股票買賣契約，鄭幸生並代上訴人收受伊交付之價金而交付股票買賣
    契約書、股票轉讓合約書及本票等相關文件，系爭本票係為擔保上訴人違約時賠
    償伊損害之用，上訴人未依約認股並轉讓股權與伊，即屬違約，伊自得行使系爭
    本票之權利。又伊係因支付相當之價金而取得系爭本票及股票買賣契約全部文件
    ，並非惡意，上訴人不得以其與鄭幸生間之事由，對抗伊云云，資為抗辯。
三、原審判決上訴人敗訴，上訴人不服，於本院聲明：(一)原判決廢棄。(二)台灣屏東地
    方法院九十年度執字第六八七七號對上訴人所為之強制執行程序應予撤銷。被上
    訴人於本院聲明：駁回上訴人之上訴。
四、上訴人主張被上訴人持系爭本票取得屏東地院准予強制執行之本票裁定，並以之
    為執行名義，對上訴人財產為強制執行之事實，業經本院調閱屏東地院九十年度
    執字第六八七七號案卷查閱無訛。又系爭本票係黏貼於白紙之上，且於本票右上
    方、右下方、左下方與白紙連接處各蓋有發票人之印文為騎縫之用，並於所黏貼
    白紙之右上方記載「左附本票屬附件，不得單獨行使，須與原合約書合一始生效
    力」等文字，有被上訴人不爭之系爭本票黏貼於白紙之影本附卷（本院卷七九頁
    ）可稽，而上訴人係連同股票轉讓合約書一併取得系爭本票（本票為合約書之附
    件）等事實，亦為被上訴人所不爭執（本院卷六三、六四頁），堪認為真實。兩
    造所爭執者，首應審究為：上訴人在系爭本票所黏貼之白紙上記載上開文字，是
    否已變更本票無條件付款之記載，而使系爭本票為無效之票據？
五、經查：
  (一)按稱本票者，謂發票人簽發一定之金額，於指定之到期日，由自己無條件支付受
    款人或執票人之票據。又本票應記載左列事項，由發票人簽名：一、表明其為本
    票之文字。二、一定之金額。三、受款人之姓名或商號。四、無條件擔任支付。
    五、發票地。六、發票年、月、日。七、付款地。八、到期日。票據法第三條、
    第一百二十條第一項分別定有明文。從上開條文規定觀之，我國票據法僅明文規
    定本票上應記載之事項，而未規定本票之樣式及用紙。雖一般民間交易習慣上，
    常見發票人以坊間文具行印製出售，或金融業者印製備用之空白制式本票，填載
    票據法第一百二十條第一項規定之應記載事項為簽發本票之行為，但票據法既未
    規定本票之樣式及用紙，發票人在空白紙張記載上開票據法所規定之本票應記載
    事項，並由發票人簽名，即屬完成發票行為，該紙張即為有效之本票。
  (二)系爭本票均係黏貼於白紙之上，而於本票右上方、右下方、左下方與白紙連接處
    各蓋有發票人之印文為騎縫之用，並於本票所黏貼之白紙右上方記載「左附本票
    屬附件，不得單獨行使，須與原合約書合一始生效力」等文字之事實，業如前述
    ，衡諸一般民間交易習慣上，常以個人之印章蓋用於數份文件之騎縫處，用以表
    示該數份文件具有一體性及不可分性，再參以上訴人於該白紙上明白記載上開文
    字，可見系爭本票與所黏附之白紙，依一般交易慣例及上訴人之意思，已明確表
    彰系爭本票與所黏附白紙間之一體性及不可分性。況被上訴人於取得系爭本票時
    ，係連同股權轉讓合約書一併取得，且本票係黏貼於白紙之上，並非單獨抽離，
    為被上訴人所不爭執，顯見被上訴人於取得系爭本票時，已可認知系爭本票與其
    所黏貼之白紙，已因上訴人簽發本票時之意思而成為一體，則白紙部分已屬本票
    本體之一部分，屬本票空白處之延伸，而與票據法第二十三條第一項所規定黏單
    之意義尚有不同，上訴人所為上開文字之記載，應屬本票上之記載無誤。被上訴
    人抗辯上開文字係記載於空白黏單之上，非屬本票上之記載云云，委無可取。
  (三)又按本票應記載「無條件擔任支付」；又欠缺票據法所規定票據上應記載事項之
    一者，其票據無效，票據法第一百二十條第一項第四款及第十一條第一項前段定
    有明文。票據上之應記載事項，可區分為絕對必要記載事項及相對必要記載事項
    ，而無條件擔任支付，屬絕對必要記載事項，如有欠缺或違反，即屬違反強行規
    定，該票據即屬無效。此與票據上記載票據法所未規定之事項者，依票據法第十
    二條之規定，僅不生票據上之效力，有所不同。即票據上記載票據法所未規定之
    事項，若係關於本票債權之行使附有任何條件或限制之文字，則屬欠缺「無條件
    擔任支付」之絕對必要記載事項，該本票即應認為無效，而非僅不生票據上之效
    力而已。本件系爭本票上既載有「左附本票屬附件，不得單獨行使，須與原合約
    書合一始生效力」等文字，則如僅持有系爭本票，未同時取得原合約書即股權轉
    讓合約書，持票人不得對發票人行使該本票債權，即依該股權轉讓合約書第四項
    約定，須發票人有違約情事，持票人始可行使其票據債權，準此，發票人對持票
    人非無條件擔任支付，係附有持票人須同時持有合約書及發票人有違約情事之條
    件，雖本票上亦同時印有「無條件擔任兌付」之文字，但因上訴人於簽發本票時
    ，已另有特別記載上開文字，則就當事人之真意及其記載之文義觀之，自應解釋
    為上訴人已將系爭本票變更為附有條件始能付款之本票，即屬欠缺「無條件擔任
    支付」之要件，上訴人主張系爭本票為無效之票據等語，應屬可採。至最高法院
    五十年台上字第一三七二號判例，係就票據上記載票據法所未規定之「連帶保證
    人」事項，依票據法第十二條規定，認僅不生票據上之效力，並非謂票據行為亦
    有民法附停止條件規定之適用。另最高法院七十二年度台上字第二０一九號判決
    ，謂對於在香港作成之票據，依香港法律規定，應具有本票之效力，認該本票上
    雖記載應為對待給付之條件，其票據並不因而歸於無效一節，係就依香港法律認
    為有效之票據所為之認定，並非認依本國票據法規定，票據上記載應為對待給付
    之條件，仍屬有效票據，自不能相提並論。被上訴人執上開判例及判決意旨，主
    張票據行為可適用民法關於附停止條件之規定，辯稱系爭本票不因上開文字之記
    載而無效云云，顯不足採。
六、又票據債務人對於票據權利人所得主張之抗辯事由，可區分為絕對的抗辯事由與
    相對的抗辯事由。所謂絕對的抗辯事由，係指票據債務人對於票據權利人所得主
    張之抗辯事由，不因票據權利人之變更而有所差異，對於任何票據權利人均得主
    張之，如票據無效之抗辯；所謂相對的抗辯事由，則係指票據債務人對於票據權
    利人所得主張之抗辯事由，僅得對特定之票據權利人主張，如原因關係抗辯之事
    由。經查，系爭本票為無效之票據，係屬絕對的抗辯事由，則上訴人自得以之對
    抗任何票據權利人，故上訴人得據以對抗被上訴人。
七、按執行名義無確定判決同一之效力者，於執行名義成立前，如有債權不成立或消
　　滅或妨債權人請求之事由發生，債務人亦得於強制執行程序終結前提起異議之
　　訴，強制執行法第十四條第二項定有明文。被上訴人所取得之執行名義，係依票
　　據法第一百二十三條、非訟事件法第一百條之規定，以非訟程序取得本票准予強
　　制執行之裁定，該裁定並不具有與確定判決同一之效力，而系爭本票既為無效之
    票據，被上訴人就系爭本票債權即不存在，則上訴人依強制執行法第十四條第二
    項之規定，請求撤銷屏東地院九十年度執字第六八七七號清償借款強制執行程序
    ，即屬正當，應予准許。原審為上訴人敗訴之判決，尚有未合。上訴意旨指摘原
    判決不當，求予廢棄改判，為有理由，應由本院將原判決廢棄，並改判如主文第
    二項所示。
八、本件判決之基礎已臻明確，兩造其餘攻擊防禦方法及所舉證據，於本判決結果不
    生影響，爰不一一論述，併此敘明。
九、據上論結，本件上訴為有理由，依民事訴訟法第四百五十條、第七十八條，判決
    如主文。
中　　　華　　　民　　　國　　九十一　　年　　　九　　　月　　 十一 　　日
                                      臺灣高等法院高雄分院民事第三庭
~B1審判長法官　張國彬
~B2　　　法官　鄭月霞
~B3　　　法官　徐文祥
右為正本係照原本作成。
不得上訴。
~B法院書記官　黃一秋
中　　　華　　　民　　　國　　九十一　　年　　　九　　　月　　 十一 　　日
